【裁判字號】    97,家訴,63
【裁判日期】    971209
【裁判案由】    分割遺產
【裁判全文】
臺灣嘉義地方法院民事判決              97年度家訴字第63號
原      告  子○○
被      告  寅○○○
            甲○○○
            丁○○
            戊○○
            己○○
                        7號
            庚○○
            癸○○
            辛○○
            壬○○
            丑○○
            乙○○
            丙○○
上列當事人間請求分割遺產事件，本院於中華民國97年11月25日
言詞辯論終結，判決如下：
    主    文
兩造公同共有之被繼承人林能宗所遺留如附表一至三所示之財產
，應予分割如附表一至三所示。
訴訟費用新臺幣29,809元由兩造按如附表三所示之應繼分比例負
擔。
    事實及理由
甲、程序方面：
（一）按訴狀送達後，原告不得將原訴變更或追加他訴，但擴張
      或減縮應受判決事項之聲明者，不在此限，民事訴訟法第
      255條第1項第3款定有明文。查原告起訴時其訴之聲明係
      請求分割如附表一、二所示之不動產，嗣於民國97年11月
      3日具狀追加分割如附表三所示之財產，核原告之聲明為
      擴張應受判決事項之聲明者，依首揭規定，自應予准許。
（二）被告甲○○○、己○○、癸○○、辛○○、壬○○、丑○○、乙○○、丙○○經合法通知，均未於最後言詞辯論期
      日到場，復均未委任代理人到場，核無民事訴訟法第386
      條所列各款情形，爰依原告聲請，由其一造辯論而為判決
      。
乙、實體方面：
一、原告起訴主張：
（一）被繼承人林能宗於81年3月25日死亡，其遺產經國稅局嘉
      義分局核定本稅為新臺幣（下同）15,852,118元，其遺產
      稅（含滯納金、利息）1,567,608元；違章案件罰鍰985,5
      00元，共計2,553,108元。上開稅款等經原告於84年12月1
      6日繳納在案。原告復於96年8月9日向嘉義縣大林地政事
      務所申請辦理如附表一、二示土地之公同共有繼承登記
      在案。按原告與被告寅○○○、甲○○○、丁○○、己○○、戊○○、庚○○等對繼承標的之應繼分各為8分之1，
      另8分之1應繼分原應屬已故繼承人林振乾，惟林振乾已於
      90年2月19日死亡，故由其繼承人即被告癸○○、辛○○
      、壬○○、丙○○、丑○○、乙○○等各繼承繼承標的之
      48分之1。另被告寅○○○、甲○○○、丁○○、己○○
      、戊○○、庚○○等已同意將如附表二所示土地之應繼分
      讓與登記為原告所有，由原告免除對渠等應繳納遺產稅等
      費用之應負擔部分金額為對待給付。本件因被告癸○○、
      辛○○、壬○○、丙○○、丑○○、乙○○等拒絕遺產分
      割協調，觀諸本件繼承標的之公同共有係由繼承之法律關
      係而成立，並無不可終止及分割之原因。
（二）聲明：1、請求判決終止公同共有，將如附表一所示原告
      與被告等公同共有之土地由原告與被告寅○○○、甲○○○、丁○○、己○○、戊○○、庚○○等各分別共有持分
      8分之1；被告癸○○、辛○○、壬○○、丙○○、丑○○
      、乙○○等各分別共有48分之1。2、請求判決將如附表二
      所示原告與被告等公同共有之土地及其地上未保存登記之
      房屋（門牌號碼為嘉義縣新港鄉大潭村10鄰大潭88號）由
      原告各分別持有8分之7；被告癸○○、辛○○、壬○○、
      丙○○、丑○○、乙○○等各分別共有持分48分之1。3、
      訴訟費用由被告等連帶負擔。
（三）並提出遺產稅繳清證明書影本3份、84年度遺產稅繳款書
      影本、違章案件罰鍰繳款書影本、嘉義縣稅捐稽徵處民雄
      分處函、繼承系統表、協議書影本各1份、土地登記謄本
      18份、印鑑證明影本6份、戶籍謄本14份等為證，及聲請
      訊問證人魏楚侯。
二、被告寅○○○、丁○○、戊○○、庚○○到庭表示同意原告
    上開分割方案。
三、被告甲○○○、己○○、癸○○、辛○○、壬○○、丑○○
    、乙○○、丙○○等人均未於言詞辯論期日到場，亦未提出
    書狀做何聲明或陳述。
四、按遺產繼承人，除配偶外，依左列順序定之：一、直系血親
    卑親屬。二、父母。三、兄弟姊妹。四、祖父母。次按配偶
    有相互繼承遺產之權，其應繼分，依左列各款定之：二、與
    第1138條所定第3順序之繼承人同為繼承時其應繼分為遺產2
    分之1。又按同一順序之繼承人有數人時，按人數平均繼承
    。繼承人有數人時，在分割遺產前，各繼承人對於遺產全部
    為公同共有。再按繼承人得隨時請求分割遺產。但法律另有
    規定或契約另有訂定者，不在此限。民法第1138條、第1144
    條第2款、第1141條、第1151條及1164條分別定有明文。查
    兩造分別為被繼承人林能宗之子女及孫，有戶籍謄本、繼承
    系統表在卷足稽，且為兩造所不爭執，自堪信為真實。又遺
    產之公同共有係以遺產之分割為其終局目的，而以公同共有
    關係為暫時的存在，本件原告主張兩造分別為被繼承人林能
    宗之子女及孫，為其法定繼承人，因其等公同共有被繼承人
    林能宗之遺產，應繼分原告與被告寅○○○、甲○○○、丁○○、己○○、戊○○、庚○○等各為8分之1；被告癸○○
    、辛○○、壬○○、丙○○、丑○○、乙○○等各為48分之
    1，為終止兩造間之公同共有關係，請求分割如附表一至三
    所示之遺產，因本件既無遺囑禁止分割遺產，亦無不分割之
    約定，原告之請求於法並無不合，應予准許。
五、經查，本件被繼承人林能宗於81年3月25日死亡，遺有如附
    表一、二所示之不動產及如附表三所示之存款及水稻、菱角
    等，又上述不動產並已辦理繼承登記，而對於全部遺產，並
    無以遺囑定方割方法或禁止分割遺產等情，業據原告提出遺
    產稅繳清證明書影本3份、84年度遺產稅繳款書影本、違章
    案件罰鍰繳款書影本、嘉義縣稅捐稽徵處民雄分處函、繼承
    系統表、協議書影本各1份、土地登記謄本18份、印鑑證明
    影本6份、戶籍謄本14份等為證，並為被告所不爭執，自堪
    信為真實。茲就被繼承人林能宗遺留如附表一至三所示之財
    產，其分割方法分述如下：
（一）按「各共有人，得隨時請求分割共有物。但因物之使用目
      的不能分割或契約訂有不分割之期限者，不在此限」，民
      法第823條第1項定有明文。查兩造就附表編號十二、十三
      所示之建物，因未辦理建物保存登記，得否為本件裁判分
      割之客體（標的）？按分割遺產，核其性質，固屬處分行
      為之一種，依民法第759條：「因繼承、強制執行、公用
      徵收或法院之判決，於登記前已取得不動產物權者，非經
      登記，不得處分其物權」之規定，該所謂於登記前已取得
      「不動產物權」者，參諸民法第757條「物權，除本法或
      其他法律有規定外，不得創設」之規定，當指我國民法所
      明文承認之不動產所有權、不動產地上權、不動產永佃權
      、不動產地役權、不動產抵押權者而言，而不及於其他法
      無明文之權利。附表編號十二、十三所示之建物，既未辦
      理建物第一次所有權登記，參諸最高法院41年臺上字第10
      39號「自己建築之房屋，與依法律行為而取得者有別，縱
      使不經登記，亦不在民法第七百五十八條所謂非經登記不
      生效力之列」之判例意旨，其所有權人恆為原始起造（建
      築）之人，其雖得為繼承之標的，然繼承人因繼承所取得
      者，並非該不動產之「所有權」本身，而僅為該棟建物之
      「事實上之處分權」而已（最高法院67年第二次民事庭總
      會決議、69年度臺上字第1204號判決意旨參照），既稱「
      事實上處分權」，自非前揭列舉之不動產物權，即「事實
      上處分權」之本質，雖屬所有權權能之集合，得為讓與之
      標的，並具有財產權之性質，然其不能與「不動產物權」
      等同視之，既非「不動產物權」，自無民法第759條「非
      經登記，不得處分其『物權』」規定之適用。再依民法第
      831條「本節（即民法物權編第四節共有）規定，於所有
      權以外之財產權，由數人共有或公同共有者準用之」之規
      定，顯然「所有權」以外之其他財產權，包括所謂之「事
      實上處分權」，倘係由數人分別共有或公同共有者，當亦
      得成為法院裁判分割之客體。是如附表編號十二、十三所
      示之建物雖未辦理所有權登記，無從為繼承登記，亦無從
      取得足以表彰該棟建物之「所有權」本身，然其既已因繼
      承，而取得類似所有權權能之集合，並得據以處分該棟建
      物，則自「分割標的物之性質」言，繼承人因繼承而公同
      共有之「事實上處分權」。以上，如附表二編號8所示之
      建物，未辦理建物第一次保存登記，雖無從憑以辦理繼承
      登記；然兩造所繼承者，既非該棟建物所表彰之「所有權
      」，而僅係得以處分該棟建物之權能即「事實上處分權」
      ，則此項權利之分割，自與民法第759條規定之適用無涉
      ，而不生未經登記即不能分割之問題，先予敘明。
（二）查原告主張如附表一至三所示之房、地及存款等，兩造之
      應繼分原告與被告寅○○○、甲○○○、丁○○、己○○
      、戊○○、庚○○等各為8分之1；被告癸○○、辛○○、
      壬○○、丙○○、丑○○、乙○○等各為48分之1，已如
      前述，自得就被繼承人林能宗所遺留如附表一至三所示之
      房、地及存款等，由兩造依其等上開應繼分比例予以分割
      。惟按關於遺產管理、分割及執行遺囑之費用，由遺產中
      支付之。但因繼承人之過失而支付者，不在此限，民法第
      1150條定有明文。另按因遺產而生之捐稅及費用，應由繼
      承人按其應繼分負擔之，此為繼承人間之內部關係，從而
      繼承人之一代他繼承人墊支上開捐稅及費用者，該墊支人
      得依不當得利規定向他繼承人請求返還其應負擔部分。至
      民法第1150條規定得向遺產中支取，並不阻止墊支人向他
      繼承人按其應繼分求償，尤其於遺產分割後，更為顯然。
      查原告主張本件被繼承人林能宗於81年3月25日死亡後，
      其遺產經國稅局嘉義分局核定本稅為15,852,118元，其遺
      產稅（含滯納金、利息）1,567,608元；違章案件罰鍰985
      ,500 元，共計2,553,108元；上開稅款等業經原告於84年
      12月16日繳納在案，並由原告與被告寅○○○、甲○○○
      、丁○○、己○○、戊○○、庚○○等已同意將如附表二
      所示房、地之應繼分讓與登記為原告所有，由原告免除對
      渠等應繳納遺產稅等費用之應負擔部分金額為對待給付等
      情，有協議書影本1紙在卷可證，並經本院當庭核對該協
      議書之原本明確屬實，且經被告寅○○○、丁○○、戊○○、庚○○到庭陳述明確（分別見本院97年7月15日及同
      年11月25日言詞辯論筆錄）。準此，本件原告訴請分割被
      繼承人之遺產，即係以原告起訴狀之送達，向被告表示終
      止上開遺產之公同共有關係，依首揭說明，原告之請求判
      決分割，洵屬正當，應予准許。本院審酌兩造就被繼承人
      所遺留如附表一至三所示之遺產及上開協議書，按兩造應
      繼分比例為分配，並分割如附表一至三所示，此分割方法
      ，對於兩造最為公平，亦符合兩造之利益，為有理由，應
      予准許。
六、本件事證已臻明確，兩造其餘主張及所提未經援用之證據，
    經本院審酌後，認為均不足以影響本判決之結果，自無逐一
    詳予論駁之必要，併此敘明。
七、又分割遺產之訴，係必要共同訴訟，原告、被告之間本可互
    換地位，本件原告起訴雖於法有據，但被告之應訴實因訴訟
    性質所不得不然，故所為抗辯自為伸張或防衛權利所必要，
    是以本院認本件之訴訟費用應依民事訴訟法第80條之1之規
    定由兩造依應繼分之比例分擔較為公允，爰諭知如主文第4
    項所示。
八、據上論結，本件原告之訴為有理由，依民事訴訟法第385條
    第1項前段、第78條、第80條之1、第85條第1項但書，判決
    如主文。
中    華    民    國    97    年    12    月    9     日
                    家事法庭法  官  黃仁勇
以上正本係照原本作成
如對本判決上訴應於判決送達後20日向本院提出上訴狀
中    華    民    國    97    年    12    月    9     日
                            書記官  孫靜芳
附表一：
┌──┬─────┬────┬───┬──────┬────┐
│    │          │        │      │每人應得之權│        │
│序號│土地地號  │面積地目│權利範│利範圍（應有│備註    │
│    │          │        │圍    │部分）      │        │
├──┼─────┼────┼───┼──────┼────┤
│    │嘉義縣新港│3,010.00│1分之1│子○○、張林│        │
│  1 │鄉○○○段│平方公尺│      │勝美、何林菊│        │
│    │後底湖小段│        │      │枝、丁○○、│        │
│    │355地號   │        │      │戊○○、林淑│        │
│    │          │        │      │真、庚○○：│        │
│    │          │        │      │各1/8；林慶 │        │
│    │          │        │      │耀、辛○○、│        │
│    │          │        │      │壬○○、林金│        │
│    │          │        │      │蓮、丑○○、│        │
│    │          │        │      │乙○○：各1/│        │
│    │          │        │      │48          │        │
├──┼─────┼────┼───┼──────┼────┤
│  2 │嘉義縣新港│41.00   │26922 │同上        │        │
│    │鄉○○○段│平方公尺│分之  │            │        │
│    │後底湖小段│        │19914 │            │        │
│    │354地號   │        │      │            │        │
├──┼─────┼────┼───┼──────┼────┤
│  3 │嘉義縣新港│3,224.00│1分之1│同上        │        │
│    │鄉○○○段│平方公尺│      │            │        │
│    │169-6地號 │        │      │            │        │
├──┼─────┼────┼───┼──────┼────┤
│  4 │嘉義縣新港│296.00  │1分之1│同上        │        │
│    │鄉○○○段│平方公尺│      │            │        │
│    │169-1地號 │        │      │            │        │
├──┼─────┼────┼───┼──────┼────┤
│  5 │嘉義縣新港│70.00   │1分之1│同上        │        │
│    │鄉○○○段│平方公尺│      │            │        │
│    │169-17地號│        │      │            │        │
│    │          │        │      │            │        │
├──┼─────┼────┼───┼──────┼────┤
│  6 │嘉義縣新港│78.00   │1分之1│同上        │        │
│    │鄉○○○段│平方公尺│      │            │        │
│    │169-10地號│        │      │            │        │
├──┼─────┼────┼───┼──────┼────┤
│  7 │嘉義縣新港│120.00  │1分之1│同上        │        │
│    │鄉○○○段│平方公尺│      │            │        │
│    │後底湖小段│        │      │            │        │
│    │358地號   │        │      │            │        │
├──┼─────┼────┼───┼──────┼────┤
│    │嘉義縣新港│ 40.00  │26922 │同上        │        │
│  8 │鄉○○○段│ 平方公 │分之  │            │        │
│    │後底湖小段│ 尺     │19914 │            │        │
│    │357地號   │        │      │            │        │
├──┼─────┼────┼───┼──────┼────┤
│  9 │嘉義縣新港│37.00   │26922 │同上        │        │
│    │鄉○○○段│平方公尺│分之  │            │        │
│    │後底湖小段│        │19914 │            │        │
│    │447地號   │        │      │            │        │
├──┼─────┼────┼───┼──────┼────┤
│  10│嘉義縣新港│3,880.00│1分之1│同上        │        │
│    │鄉○○○段│平方公尺│      │            │        │
│    │後底湖小段│        │      │            │        │
│    │448地號   │        │      │            │        │
├──┼─────┼────┼───┼──────┼────┤
│  11│嘉義縣新港│81.00   │26922 │同上        │        │
│    │鄉○○○段│平方公尺│分之  │            │        │
│    │後底湖小段│        │19914 │            │        │
│    │449地號   │        │      │            │        │
└──┴─────┴────┴───┴──────┴────┘
附表二：
┌──┬─────┬────┬───┬──────┬────┐
│    │          │        │      │每人應得之權│        │
│序號│土地地號  │面積地目│權利範│利範圍（應有│備註    │
│    │          │        │圍    │部分）      │        │
├──┼─────┼────┼───┼──────┼────┤
│    │嘉義縣新港│48.00   │1分之1│子○○：7/8 │        │
│  1 │鄉○○段精│平方公尺│      │癸○○、林景│        │
│    │忠小段660 │        │      │崧、壬○○、│        │
│    │地號      │        │      │丙○○、林姝│        │
│    │          │        │      │馨、乙○○：│        │
│    │          │        │      │各1/48      │        │
├──┼─────┼────┼───┼──────┼────┤
│  2 │嘉義縣新港│177.00  │2分之1│同上        │        │
│    │鄉○○段精│平方公尺│      │            │        │
│    │忠小段311 │        │      │            │        │
│    │地號      │        │      │            │        │
├──┼─────┼────┼───┼──────┼────┤
│  3 │嘉義縣新港│532.00  │2分之1│同上        │        │
│    │鄉○○段精│平方公尺│      │            │        │
│    │忠小段312 │        │      │            │        │
│    │地號      │        │      │            │        │
├──┼─────┼────┼───┼──────┼────┤
│  4 │嘉義縣新港│903.00平│2分之1│同上        │        │
│    │鄉○○段精│方公尺  │      │            │        │
│    │忠小段313 │        │      │            │        │
│    │地號      │        │      │            │        │
├──┼─────┼────┼───┼──────┼────┤
│  5 │嘉義縣新港│47.00   │1分之1│同上        │        │
│    │鄉○○段精│平方公尺│      │            │        │
│    │忠小段314 │        │      │            │        │
│    │地號      │        │      │            │        │
├──┼─────┼────┼───┼──────┼────┤
│  6 │嘉義縣新港│108.00  │2分之1│同上        │        │
│    │鄉○○段精│平方公尺│      │            │        │
│    │忠小段331 │        │      │            │        │
│    │地號      │        │      │            │        │
├──┼─────┼────┼───┼──────┼────┤
│  7 │嘉義縣新港│17.00   │2分之1│同上        │        │
│    │鄉○○段精│平方公尺│      │            │        │
│    │忠小段    │        │      │            │        │
│    │331-1 地號│        │      │            │        │
├──┼─────┴────┴───┴──────┴────┤
│  8 │ 門牌號碼：嘉義縣新港鄉大潭村10鄰大潭88號未保存登記 │
│    │ 建物                                               │
└──┴──────────────────────────┘
附表三：
┌─────────────────────────────┐
│（1）銀行存款：新港鄉農會（活儲）6,320,698元              │
│（2）其他 地上物 水稻               24,454元              │
│（3）其他 地上物 菱角              204,447元              │
│........................................................  │
│總計                             6,549,599元              │
├────┬────┬───────────────────┤
│繼承人  │ 應繼分 │應分得金額及計算式(單位：新台幣／元)  │
├────┼────┼───────────────────┤
│子○○  │   1/8  │  6,549,599元1/8＝818,699元         │
├────┼────┼───────────────────┤
│寅○○○│   1/8  │  6,549,599元1/8＝818,700元（四捨五 │
│        │        │  入，下同）                          │
├────┼────┼───────────────────┤
│甲○○○│   1/8  │  6,549,599元1/8＝818,700元         │
├────┼────┼───────────────────┤
│丁○○  │   1/8  │  6,549,599元1/8＝818,700元         │
├────┼────┼───────────────────┤
│戊○○  │   1/8  │  6,549,599元1/8＝818,700元         │
├────┼────┼───────────────────┤
│己○○  │   1/8  │  6,549,599元1/8＝818,700元         │
├────┼────┼───────────────────┤
│庚○○  │   1/8  │  6,549,599元1/8＝818,700元         │
├────┼────┼───────────────────┤
│癸○○  │  1/48  │  6,549,599元1/48＝136,450元        │
├────┼────┼───────────────────┤
│辛○○  │  1/48  │  6,549,599元1/48＝136,450元        │
├────┼────┼───────────────────┤
│壬○○  │  1/48  │  6,549,599元1/48＝136,450元        │
├────┼────┼───────────────────┤
│丙○○  │  1/48  │  6,549,599元1/48＝136,450元        │
├────┼────┼───────────────────┤
│丑○○  │  1/48  │  6,549,599元1/48＝136,450元        │
├────┼────┼───────────────────┤
│乙○○  │  1/48  │  6,549,599元1/48＝136,450元        │
└────┴────┴───────────────────┘


司法院資訊處製作；財團法人民間司法改革基金會備份。
